【裁判字號】    96,上,985
【裁判日期】    971209
【裁判案由】    返還價金
【裁判全文】
臺灣高等法院民事判決                   96年度上字第985號
上  訴  人  戊○○
訴訟代理人  己○○
被  上訴人  丙○○
            丁○○
上列當事人間返還價金事件，上訴人對於中華民國96年10月15日
臺灣新竹地方法院92年度訴字第520號第一審判決提起上訴，並
為訴之追加，本院於97年11月25日言詞辯論終結，判決如下：
    主      文
上訴及追加之訴均駁回。
第二審及追加之訴訴訟費用均由上訴人負擔。
    事實及理由
壹、程序方面：
一、被上訴人未於言詞辯論期日到場，核無民事訴訟法第386條
    各款所列事由，爰依上訴人之聲請，由其一造辯論而為判決
    。
二、上訴人於民國（下同）94年12月15日原審法院行準備程序時
    ，當庭表示解除兩造間買賣契約，並主張請求權基礎為解除
    買賣契約，被上訴人應返還價金等語 (見原審卷第212頁)，
    並聲明「被上訴人丙○○、丁○○應分別給付上訴人新臺幣
    （下同）4,134,000元、400,000元，及均自94年12月15日準
    備程序筆錄送達被上訴人丁○○之翌日起至清償日止，按週
    年利率5%計算之利息」 (見原審卷第176頁、第213頁)。上
    訴人提起上訴後，就利息部分擴張請求自起訴狀繕本送達之
    翌日即92年7月29日起算 (見本院卷(一)第45頁反面)；復於97
    年11月6日具狀表示：「被上訴人丁○○出售予伊之張大千
    所繪之畫作『千山秋赭圖』（下稱系爭畫作(甲)）1幅，被上
    訴人丙○○出售予伊之『一帆風順』（下稱系爭畫作(乙)）、
    『金碧荷花』（下稱系爭畫作(丙)）2幅，並未能舉證證明屬
    張大千真跡之保證，顯未依債之本旨，屬不完全給付及詐欺
    行為，經催告履行，仍未履行，伊乃以原證6之存證信函為
    解約之意思表示 (按應係指原證5之存證信函，惟該函寄件
    人並非上訴人)，並於92年8月26日提出準備書狀 (見原審卷
    第88至91頁)為撤銷該受詐欺之意思表示，依不當得利及侵
    權行為之規定，請求被上訴人返還買賣價金」等語 (見本院
    卷第19至20頁)，核屬追加不當得利及侵權行為之法律關係
    為訴訟標的。利息部分因係擴張應受判決事項之聲明，訴訟
    標的部分因其起訴之基礎事實同一，符合民事訴訟法第446
    條第1項但書、第255條第1項第2款、第3款規定，應予准許
    。
貳、實體方面：
一、上訴人起訴主張：伊於91年10月24日以400,000元價金，向
    被上訴人丁○○購買系爭畫作(甲)1幅，於同年月30日以4,134
    ,000 元價金向被上訴人丙○○購買系爭畫作(乙)、(丙)2幅。被
    上訴人丁○○、丙○○出售系爭畫作(甲)、(乙)、(丙)時均保證畫
    作皆係張大千真跡，並言明如為贗品，願全數退還畫款。然
    伊於91年12月12日，至故宮書畫組進行鑑定，竟發現系爭畫
    作(甲)、(乙)、(丙)皆係贗品，遂向被上訴人丁○○、丙○○請求
    返還畫款，詎遭被上訴人拒絕。又伊於94年12月15日原審行
    準備程序時，已當庭表示解除兩造間買賣契約等情，爰依契
    約解除後法律關係，求為命被上訴人丙○○、丁○○分別給
    付伊4,134,000元、400,000元，及均自94年12月15日準備程
    序筆錄送達被上訴人丁○○之翌日起至清償日止，按週年利
    率5%計算之利息之判決。
二、被上訴人丙○○則以：伊係代訴外人郭金保出售系爭畫作(乙)
    、(丙)，與上訴人簽訂買賣契約。上訴人在系爭畫作(乙)、(丙)經
    訴外人甲○○鑑定為真跡後，始簽訂買賣契約，上訴人主張
    系爭畫作(乙)、(丙)為贗品，自應負舉證責任。又伊與上訴人於
    原法院92年度竹簡字第429號事件中已就系爭畫作(乙)、(丙)達
    成和解。伊並無以不法或其他詐欺行為而謀取不當利益等語
    ，資為抗辯。
    被上訴人丁○○則以：系爭畫作(甲)係由訴外人甲○○簽證及
    被上訴人丙○○簽字保證來源為真品，始完成交易。伊於買
    賣過程中僅為介紹人，收受買賣佣金100,000元，並已付款
    予被上訴人丙○○300,000元。況本件買賣已過3年之久，依
    公平交易法第24條規定 (按應係消費者保護法第19條之誤)
    ，上訴人亦不得要求退還價金等語，資為抗辯。
三、原審判決駁回上訴人之請求，上訴人不服，提起上訴，陳述
    稱：兩造到翫月樓時，甲○○與張良恩皆驚訝說十幾年前曾
    見過這些畫而感動到流淚，甲○○即在畫邊題字「斜陽秋又
    暮，風盪揚帆歸，此當是太老師畫境也，今又見之不覺口占
    即成」以證明是張大千所畫 (見本院卷(一)第164頁)，但後來
    卻又說是一時眼花，不敢證明是真跡；且大陸四川美術出版
    社亦證明「張大千精品集畫冊」非他們出版等語，並為訴之
    追加，並聲明：(一)原判決廢棄。(二)被上訴人丁○○、丙○○
    應分別給付上訴人400,000元、4,134,000元，及均自起訴狀
    繕本送達翌日，即92年7月29日起至清償日止，按週年利率
    5%計算之利息。
    被上訴人丙○○答辯聲明：上訴駁回。被上訴人丁○○未提
    出答辯聲明。
四、兩造不爭執之事實：
  (一)上訴人於91年10月24日以400,000元向被上訴人丁○○購入
    系爭畫作(甲)。
  (二)上訴人於91年10月30日以4,134,000元向被上訴人丙○○購
    入系爭畫作(乙)、(丙)。
  (三)上開三幅畫作都是訴外人郭金保所有，分別交由被上訴人丁
    ○○及被上訴人丙○○出售。
  (四)被上訴人丙○○出售系爭畫作(乙)、(丙)時，曾向上訴人保證(乙)
    、(丙)畫作為真跡。
  (五)上訴人於91年12月間認為系爭畫作(甲)、(乙)、(丙)並非真跡後，
    即已通知被上訴人。
五、上訴人以(乙)(丙)畫作並無被上訴人丙○○所保證之品質，主張
    解除契約，請求返還價金，並無理由：
  (一)按出賣人應擔保其物於危險移轉時，具有其所保證之品質；
    買受人應按物之性質，依通常程序從速檢查其所受領之物。
    如發見有應由出賣人負擔保責任之瑕疵時，應即通知出賣人
    。不能即知之瑕疵，至日後發見者，應即通知出賣人，怠於
    為通知者，視為承認其所受領之物 (民法第354條第2項、第
    356條第1、3項參照)。又當事人主張有利於己之事實者，就
    其事實有舉證之責任 (民事訴訟法第277條參照)。
  (二)查被上訴人丙○○在出售(乙)(丙)畫作予上訴人時確有保證畫作
    為真跡，為其所自認，並有買賣合約1紙及作品來源證明書
    3紙在卷可按（見原審卷第92-95頁、第257頁、本院卷(一)第
    170頁）。兩造在成立買賣契約時亦經證人甲○○在畫作上
    題字，彼此認定系爭(乙)(丙)畫作為張大千真跡，雖上訴人嗣後
    反悔，主張其在購入後，於91年12月間持往故宮書畫組鑑定
    ，經故宮人員告知畫作並非真跡云云，然系爭(乙)(丙)畫作之真
    偽，經檢察官、原審及本院先後囑託機關、專家鑑定均未獲
    受理，此有國立故宮博物院92年8月18日台博書字第0920006
    280號函（見台灣新竹地方法院檢察署92年度偵字第3591號
    卷第67頁），國立歷史博物館94年12月28日台博研字第0940
    003158號（見原審卷第226頁）、97年4月22日台博研字第09
    70001058號函（見本院卷第113頁），國立臺灣大學藝術史
    研究所傅申教授亦表示未便提供鑑定服務（見原審卷第236
    頁），中華民國畫廊協會97年7月4日 (97)畫協字第0024號
    函（見本院卷(一)第148頁、第154頁）、行政院文化建設委員
    會96年3月26日文參字第0961108117號函（見原審卷第263頁
    ）在卷可按，另證人乙○○ (即甲○○)於本院雖未到庭，
    然依其於偵查中證稱：我是張大千嫡傳弟子，看過潑彩山水
    圖、一帆風順圖…看過張大千畫展，有此畫作，當時在短時
    間無從以筆觸、畫風來判斷真偽，我有在綾邊上以題詩方式
    註明我看過此畫作等語（見台灣新竹地方法院檢察署92年度
    偵字第3591號卷第101頁）；證人胡賽蘭即故宮書畫組典藏
    科科長於檢察官偵查中及原審亦證稱：我們提供民眾收藏品
    相關的資訊，如果故宮內有典藏這類文物出版品，也會請他
    們自行去比對，並未從事民眾書畫鑑定等語（見台灣新竹地
    方法院檢察署92年度偵字第3591號卷第71頁、原審卷第214
    頁），是上開證人之證言並不能證明系爭(乙)(丙)畫作之為贗品
    。
  (三)上訴人告訴被上訴人及訴外人郭金保共同詐欺，亦經檢察官
    不起訴處分確定，有台灣新竹地方法院檢察署檢察官92年度
    偵字第3591號及台灣高等法院檢察署94年度上聲議字第777
    號不起訴處分書在卷可按 (見原審卷第139-142頁，本院卷
    (一)第39-40頁)。依郭金保於偵查中受訊問時陳稱：我現為畫
    家，經營畫室販賣字畫等物，該3幅畫屬潑彩畫，約於76、
    77年間，在大陸杭州地區，經他人介紹以150餘萬元，向張
    大千之女婿蕭建初（似係指蕭建中）購得系爭畫作，其依據
    畫風、紙質及鈐印等處，認定確屬張大千真跡等語 (見台灣
    新竹地方法院檢察署92年度偵字第3591號卷第4頁），核與
    證人乙○○上開證稱畫是潑彩山水圖亦相符。上訴人經營畫
    廊已20幾年，為其所自認 (見本院卷(一)第142頁)，其於本院
    亦陳述「現今張大千畫作拍賣每幅約千萬元」 (見本院卷(一)
    第111頁)，顯見畫作因創作者知名度及收藏價值，本具有高
    度主觀性，則郭金保於76、77年購買後，迄至91年10月間，
    以4,534,000元出售 (含佣金)，亦與常情無違。
  (四)上訴人就系爭(乙)(丙)畫作並無被上訴人所保證之真跡品質，未
    能舉證以實其說，自應受不利之認定，其主張應由被上訴人
    負舉證責任，自屬誤會。
  (五)況，買受人因物有瑕疵，而得解除契約或減少價金者，其解
    除權或請求權，於買受人依第356條規定為通知後6個月間不
    行使或自物之交付時起經過5年而消滅 (民法第365條第1項
    參照)。查上訴人主張其在購入後，於91年12月間，持往故
    宮書畫組鑑定，經故宮人員告知畫作並非真跡，隨即將此情
    告知被上訴人，為被上訴人所不否認（見原審卷第279頁)，
    惟上訴人遲至94年12月15日始當庭向被上訴人丙○○為解除
    契約之意思表示（見原審卷第214頁），顯已逾民法第365條
    第1項所定期間，其解除權業已消滅，故上訴人據以請求被
    上訴人丙○○返還價金亦無理由。
六、被上訴人丁○○並未向上訴人保證所出售之(甲)畫作為真跡，
    上訴人以(甲)畫作並無被上訴人丁○○所保證之品質，主張解
    除契約，請求返還價金，亦無理由：
  (一)按，買賣關係為債之關係，存在於個別出賣人與買受人間，
    出賣人非必為所有權人，被上訴人丁○○縱非(甲)畫作之真正
    所有權人，亦不得抗辯其非出賣人，免除買賣契約出賣人應
    負之責任。
  (二)兩造間就(甲)畫作之買賣關係，並非消費者保護法第19條所欲
    規範之郵購或訪問買賣，自無該條款之適用，被上訴人丁○
    ○於原審抗辯本件買賣已過3年之久，依公平交易法第24條
    規定 (按應係消費者保護法第19條之誤)，上訴人不得請求
    退還價金云云，自屬誤會。
  (三)被上訴人丁○○否認有對上訴人保證所出售之(甲)畫作為真跡
    ，並抗辯上訴人與伊間之買賣行為，係因彼此均認為係真跡
    等語 (見原審卷第175頁)。查，上訴人所提出，由被上訴人
    丁○○交付之畫冊、來源證明書（見原審卷第14頁以下、第
    178頁），其中來源證明書係被上訴人丙○○所出具，且係
    載明畫作係郭金保向蕭建中購買，產權清楚，並非保證真跡
    ，故不足以認定被上訴人丁○○確有保證系爭(甲)畫作為真跡
    之證據。況，上訴人遲於94年12月15日為解除契約之意思表
    示，該意思表示並於94年12月25日到達被上訴人丁○○（見
    原審卷第225頁），亦已逾民法第365條第1項所定得解除契
    約之期間。上訴人解除權業已消滅，其據以請求被上訴人丁
    ○○返還價金即無理由。
七、上訴人以受詐欺為由，撤銷購買之意思表示，請求被上訴人
    返還買賣價金，亦無理由：
    按，詐欺係欲相對人陷於錯誤，故意示以不實之事，令相對
    人因錯誤而為意思表示；被詐欺而為意思表示者，表意人固
    得撤銷其意思表示，惟主張被詐欺而為表示之當事人，應就
    此項事實負舉證之責任 (最高法院18年上字第371號、44年
    台上字第75號判例參照)，茲上訴人就其如何受被上訴人詐
    欺而為購買系爭畫作，及被上訴人有如何不完全給付之事實
    ，既未能舉證以實其說，故其主張以92年8月26日準備書狀
    撤銷購買之意思表示，並依不當得利及侵權行為之規定，請
    求被上訴人返還買賣價金，自無可採。
八、查，畫作與畫冊係不同之實體物，畫冊係經搜集後，排版印
    刷集合成冊，因市場機能及利益考量，常有不同版本或盜版
    ，而畫作為本件買賣標的物，二者本不能等價，應以畫作為
    判斷是否真跡之憑證。故上訴人提出大陸四川省成都市蜀都
    公證處證明四川美術出版社確認函印鑑屬實，並經我國財團
    法人海峽交流基金會 (97)核字第038916號證明文件相符之
    證明書1紙 (見本院卷(一)第143-146頁)，依該出版社確認函
    以「傳真件『張大千精品集』非伊之出版物，伊亦從未用過
    「isf0 -000-00 000 -0/j.358」之書號，版權頁所列總策
    劃、副主編、責任編輯、設計總監人名亦非伊之人員」等語
    ，主張被上訴人出售之畫作非真跡云云，自無可採。
九、綜上，上訴人就系爭(乙)(丙)畫作並無被上訴人丙○○所保證之
    真跡品質，及被上訴人出售之(甲)(乙)(丙)畫作有不完全給付及詐
    欺行為，並未能舉證以實其說，其主張解除契約，請求被上
    訴人丙○○、丁○○分別返還4,134,000元、400,000元及自
    起訴狀繕本送達之翌日起之利息，不應准許。原審為上訴人
    敗訴之判決，並駁回其假執行之聲請，核無不合。上訴意旨
    指摘原判決不當，求予廢棄改判，為無理由，應予駁回。上
    訴人依侵權行為、不當得利所為追加之訴亦無理由，應併駁
    回。
十、兩造其餘之攻擊或防禦方法及未經援用之證據，經本院斟酌
    後，認為均不足以影響本判決之結果，自無逐一詳予論駁之
    必要，併此敘明。
十一、據上論結，本件上訴及追加之訴均為無理由，依民事訴訟法
    第463條、第385條第1項、第449條第1項、第78條，判決如
    主文。
中    華    民    國    97    年    12    月    9     日
                    民事第十五庭
                        審判長法  官  林恩山
                              法  官  陳雅玲
                              法  官  黃國忠
正本係照原本作成。
如不服本判決，應於收受送達後20日內向本院提出上訴書狀，其
未表明上訴理由者，應於提出上訴後20日內向本院補提理由書狀
（均須按他造當事人之人數附繕本）上訴時應提出委任律師或具
有律師資格之人之委任狀；委任有律師資格者，另應附具律師資
格證書及釋明委任人與受任人有民事訴訟法第466條之1第1項但
書或第2項（詳附註）所定關係之釋明文書影本。
中    華    民    國    97    年    12    月    15    日
                              書記官  陳明俐
附註：
民事訴訟法第466條之1（第1項、第2項）：
對於第二審判決上訴，上訴人應委任律師為訴訟代理人。但上訴
人或其他法定代理人具有律師資格者，不在此限。
上訴人之配偶、三親等內之血親、二親等內之姻親，或上訴人為
法人、中央或地方機關時，其所屬專任人員具有律師資格並經法
院認為適當者，亦得為第三審訴訟代理人。


司法院資訊處製作；財團法人民間司法改革基金會備份。
